【裁判字號】    98,勞訴,14
【裁判日期】    980525
【裁判案由】    給付資遣費等
【裁判全文】
臺灣臺中地方法院民事判決              98年度勞訴字第14號
原      告  丙○○
被      告  甲○○
                        號
訴訟代理人  李仲景律師
上列當事人間請求給付資遣費等事件，本院於民國98年5 月7 日
言詞辯論終結，判決如下：
    主      文
被告應給付原告新臺幣肆拾陸萬柒仟伍佰元，及自民國98年2 月
20日起至清償日止按週年利率5%計算之利息。
原告其餘之訴駁回。
訴訟費用新臺幣伍仟柒佰拾元，由被告負擔新臺幣伍仟零柒拾
元，餘由原告負擔。
本判決原告勝訴部分得假執行。但被告以新臺幣肆拾陸萬柒仟伍
佰元為原告預供擔保，得免為假執行。
原告其餘假執行之聲請駁回。
    事實及理由
一、原告主張略以：原告自民國89年3 月起受僱於被告，擔任大
    貨車司機，每月薪資新台幣（下同）55,000元，97年12月6
    日下午6 時許，因當日已出貨3 趟，早上6 點就出門，到將
    近下午6 點工作近12小時，被告要求原告繼續堆疊貨物以備
    星期一發車，因為當日工作超時嚴重又無加班費，原告不予
    同意，竟遭被告恣意違法解雇，伊於星期一早上照常前往上
    班，鑰匙已被被告拔走，伊於當日前往勞工局諮詢，再於97
    年12月18日申請台中縣政府協調，於98年1 月17日進行協調
    而不成立，且被告在協調會上表明叫原告不用再去工作，原
    告調解時已表明請求資遣費，應認已依法終止勞動契約，為
    此依勞動基準法第14條第1 項第6 款規定，請求按月平均工
    資55,000元、任職期間8 年8 月計算之資遣費467,500 元，
    暨30日之預告期間工資55,000元等語。並聲明：被告應給付
    原告522,500 元，及自起訴狀送達被告翌日起至清償日止，
    按年息5%計算之利息；願供擔保，請准宣告假執行。
二、被告抗辯略以：兩造間並未簽立書面僱傭契約，且被告係以
    大貨車靠行於其他貨運公司，本身並未設立公司，亦非原告
    之勞、健保投保單位，兩造間是否屬勞動基準法之勞雇關係
    自非無疑。又97年12月6 日原告返回公司時，係星期六下午
    4 點多，被告請原告堆置貨物，以利星期一一早順利發車，
    原告竟抗拒不從並離開工作崗位且未再回來上班，被告依勞
    動基準法第12條第1 項第4 款「違反勞動契約或工作規則情
    節重大」及第6 款「無正當理由繼續曠工三日」終止契約，
    依同法第18條第1 款規定，原告請求預告期間工資及資遣費
    自無理由等語。並聲明：原告之訴駁回；如受不利判決，被
    告願供擔保而免為假執行。
三、本件經兩造整理爭點如下：
  (一)不爭執事項：
  1.原告自89年3月起受僱於被告，擔任大貨車司機，至97年12
    月6日計8年又8月，每月薪資55,000元。
  2.原告於97年12月6 日星期六駕車返回欲下班，被告要求繼續
    堆疊貨物以備星期一發車，原告以其以工作整日為由不同意
    。
  3.被告所有之貨車及拖板車係靠行於其他交通公司，原告並未
    以被告為雇主投保勞、健保，係於司機工會投保。
  (二)兩造爭執事項：
  1.兩造間有無勞雇關係？有無勞動基準法之適用？
  2.原告於97年12月6 日星期六駕車返回期間？當天出勤時間？
    被告是否於當日以原告不同意超時工作為由，而予解雇？
  3.原告得否請求預告工資及資遣費？
四、得心證之理由：
  (一)本件首要爭執事項為兩造間是否存有勞動基準法所定之勞動
    契約關係？而按勞動基準法關於勞動契約專章，對於勞動契
    約之性質及成立生效要件並無明確規定，然依第2 條第1、2
    、6 款關於勞工（謂受雇主僱用從事工作獲致工資者）、雇
    主（謂僱用勞工之事業主、事業經營之負責人或代表事業主
    處理有關勞工事務者）及勞動契約（謂約定勞雇關係之契約
    ）之定義，可見勞動契約就形式上係約定勞雇關係。就內涵
    而言，勞工契約具有下列特徵：一、人格從屬性，即受僱人
    在雇主企業組織內，服從雇主權威，並有接受懲戒或制裁之
    義務。二、親自履行，不得使用代理人。三、經濟上從屬性
    ，即受僱人並非為自己之營業勞動而是從屬於他人，為該他
    人之目的而勞動。四、納入雇主之生產組織體系，並與同僚
    間居於分工合作狀態。勞動契約之特徵，即在此從屬性。換
    言之，勞動基準法所規定之勞動契約，係指當事人之一方，
    在從屬於他方之關係下，提供職業上之勞動力，而由他方給
    付報酬之契約。另參酌同法第3 條之規定，本法適用範圍係
    專就行業而有限制，故如符合勞動關係之特性者，無論雇主
    係以私人、公司或其他事業之型態而存在，應在所不問。原
    告自89年3 月起受僱於被告，擔任大貨車司機，已據兩造所
    不爭執，堪認其受被告指揮監督，為被告之營業而工作，兩
    造間自存有勞動契約，至於被告本身有無設立公司，有無為
    原告加保勞、健保，及是否另靠行於他人，顯非兩造勞動契
    約契約存否之要件，被告執此而為抗辯，自屬無憑。兩造間
    存有勞動基準法所定之勞動契約關係，堪以認定。
  (二)本件次應審酌者為原告得否依勞動基準法第14條第1 項第6
    款規定終止契約並請求預告期間工資及資遣費？按雇主違反
    勞動契約或勞工法令，致有損害勞工權益之虞者，勞工得不
    經預告終止契約，勞動基準法第14條第1 項第6 款定有明文
    。查兩造對於原告於97年12月6 日星期六駕車返回被告公司
    處所（實係位於台中縣大肚鄉○○路○段320 巷36之6 號之
    六福鋼鐵公司處，詳後揭證人所述），欲下班，經被告要求
    繼續堆疊貨物以備星期一發車，原告以其以工作整日為由不
    予同意等情已不爭執（見不爭執事項２），而原告所稱當日
    出貨3 趟，由上午6 時許至下午將近6 點工作時間達12小時
    等情，已據原告提出97年12月6 日地磅磅單3 紙為憑（經本
    院98年4 月2 日言詞辯論期日當庭勘驗所載會磅時間分別為
    上午7 點28分、下午1 點1 分、下午3 點58分），並與證人
    乙○○（係六福鋼鐵公司員工）證述：伊任職之六福鋼鐵公
    司之運輸事業係委外處理，即委託被告之運輸業載運，六福
    鋼鐵公司位於台中縣大肚鄉○○路○段320 巷36之6 號，司
    機休息時，若工作日須載運，車輛就會先放置六福鋼鐵公司
    或公司外路旁，當天伊在六福鋼鐵公司，原告進六福鋼鐵公
    司時間約下午六時左右，被告請原告去廠區裝貨，原告不願
    意裝等情相符。而原告當日駕車共3 趟，由台中縣大肚鄉之
    六福鋼鐵公司裝載出發後，均須先載往台中市○○路地磅會
    磅，再載往台中市○○○○路大觀工地，前揭地磅單係滿載
    進入黎明路地磅會磅時間等情，復據原告所陳明。佐以證人
    乙○○尚證稱原告通常是先裝貨於次工作日一早開車，平日
    並無不正常情形等情，堪認原告當日茍非因為已工作整日欲
    下班，當不至於不願繼續裝貨，則原告主張其於97年12月6
    日已工作整日，始不願繼續堆置貨物，即堪以採信。而被告
    雖謂原告不服從被告所為應堆置貨物之指示，即屬違反勞動
    契約情節重大，其乃依法終止勞動契約云云，然原告於97年
    12月6 日星期六既有駕車工作之事實，駕車趟數共3 趟，本
    件復無任何事證足認被告所指示堆置貨物之事務，確有急迫
    性而須於當日立刻執行，不能等待次星期一（即97年12月8
    日）發車前再裝貨，本件自難僅憑原告於下午近6 時欲下班
    不願接受被告指示繼續裝載貨物之事實，而認原告違反勞動
    契約情節重大，被告執此終止勞動契約，自屬無憑。至於被
    告另抗辯原告於97年12月8 日起連續曠工3 日云云，惟為原
    告否認，本院審酌原告於兩造發生本件糾紛前工作情況尚稱
    正常，且於97年12月6 日之最後工作日猶工作整日、連續來
    往六福公司、黎明路地磅、文心南五路工地3 趟，當無輕易
    不願繼續工作之可能，佐以台中縣勞資關係協會於98年1 月
    17日就本件勞資爭議協調時，被告僅針對原告所主張「在公
    司不願再加班，致使被老闆叫我不用做」，回應稱「是勞方
    不願工作，不得已才叫其不用上班」等語，從未表示原告有
    何曠工3 日情事，足認被告所主張原告有勞動基準法第12條
    第6 款所定無正當理由繼續曠工3 日，應係臨訟所虛捏，不
    足採信。又被告既於台中縣勞資關係協會98年1 月17日勞資
    爭議協調時，明確表明不同意原告繼續工作，有前揭協調會
    議記錄影本在卷可憑，顯係對原告為解雇之意思表示甚明，
    而其所為解雇並不合法，則原告以被告違反勞動契約，致損
    害勞工權益為由，依勞動基準法第14條第1 項第6 款規定不
    經預告終止契約，即屬有據。
  (三)次按雇主依前條終止勞動契約者，應依下列規定發給勞工資
    遣費：一、在同一雇主之事業單位繼續工作，每滿1 年發給
    相當於1 個月平均工資之資遣費。二、依前款計算之剩餘月
    數，或工作未滿1 年者，以比例計給之。未滿1 個月者以1
    個月計。又同法第17條雇主發給資遣費之規定，於勞工終止
    勞動契約時準用之。勞動基準法第17條及第14條第4 項分別
    定有明文。又94年7 月1 日施行之勞工退休金條例關於選擇
    適用本條例之退休金制度之勞工，就適用本條例後之工作年
    資其資遣費，原應依該條例12條規定計給。然本件被告向來
    以其靠行於其他公司為由，未以原告之雇主身分投保勞、健
    保，再對照卷附薪資資料，被告顯然未依94年7 月1 日勞工
    退休金條例規定為原告提撥勞退金，堪認雙方並無適用勞工
    退休金新制之合意甚明，故本件資遣費請求之法律適用仍應
    依勞動基準法之規定。則原告請求依勞動基準法第17條、第
    14條第4 項之規定，並按兩造所不爭執之工作年資8 年8 月
    、月平均工資55,000元計算資遣費即無不合，依此計算結果
    ，原告得請求之資遣費應為476,667 元（計算式：55,000元
    ×8 又8/ 12 ＝476,667 ，元以下四捨五入），原告僅請求
    按467,500 元計算，亦無不合，爰予准許。至於原告請求預
    告工資，因本件非由雇主依勞動基準法第11條或第13條但書
    規定終止勞動契約，原告自無預告期間工資可資請求，原告
    此部分請求即屬無憑。
  (四)復按給付有確定期限者，債務人自期限屆滿時起，負遲延責
    任；而遲延之債務，以支付金錢為標的者，債權人得請求依
    法定利率計算之遲延利息；應負利息之債務，其利率未經約
    定，亦無法律可據者，週年利率為5%，民法第229條第1項、
    第233條第1項前段、第203條分別定有明文。又依勞動基準
    法第17條規定計算之資遣費，應於終止勞動契約30日內發給
    ，勞動基準法施行細則第8 條著有規定。原告係於98年1 月
    17日協調不成立時終止勞動契約，其請求被告給付前開資遣
    費之自起訴狀繕本送達翌日即98年2 月20日起（即寄存送達
    經10日生效之翌日）至清償日止，按週年利率5%計算之利息
    ，亦屬有據。
  (五)綜上所述，原告依勞動基準法第17條規定之法律關係，請求
    被告應給付原告467,500 元，及自98年2 月20日起至清償日
    止按週年利率5%計算之利息，為有理由，應予准許。原告逾
    此數額之請求，則屬無據，應予駁回。
  (六)本判決原告勝訴部分所命給付之金額未逾500000元，應依職
    權宣告假執行。被告陳明願供擔保免為假執行，亦合於法律
    規定，爰酌定相當之擔保金額宣告之；原告其餘假執行之聲
    請，因訴之駁回而失所依據，不予准許。
  (七)兩造其餘主張、舉證，均不生影響於上開認定，爰不一一予
    以論斷，併此敘明。
五、訴訟費用負擔及假執行、免假執行之依據：民事訴訟法第79
    條、第389 條第1 項第5 款、第392 條。
中    華    民    國    98    年    5     月    25    日
                  民事第三庭    法  官  林慧貞
正本係照原本作成。
如對本判決上訴，須於判決送達後20日內向本院提出上訴狀。
中    華    民    國    98    年    5     月    25    日
                                書記官


司法院資訊處製作；財團法人民間司法改革基金會備份。
